【裁判字號】    97,交聲,739
【裁判日期】    970313
【裁判案由】    聲明異議
【裁判全文】
臺灣臺中地方法院刑事裁定             97年度交聲字第739號
原處分機關  交通部公路總局臺中區監理所
異議人即
受處分人    甲○○
上列受處分人因違反道路交通管理處罰條例案件，對於交通部公
路總局臺中區監理所97年2月19日所為之處分（中監違字第裁60-
HC0000000號裁決書），聲明異議，本院裁定如下：
    主    文
原處分關於罰鍰新臺幣肆萬伍仟元部分撤銷。
前項撤銷部分，不罰。
    理    由
一、原處分機關略以：本件異議人甲○○駕駛JX3- 220號重機車
    ，於民國（下同）96年1月5日01時10分許，在台中縣沙鹿鎮
    鎮○路○段時，因「汽車駕駛人酒精濃度超過規定標準」違
    規，經台中縣警察局清水分局依違反道路交通管理處罰條例
    第35條第1項第1款當場舉發，異議人於期限內到案，本所遂
    於97年2 月19日以中監違字第裁60-HC0000000號裁決書處罰
    鍰新臺幣（下同）45000 元並吊扣駕駛執照12個月，施以道
    安講習（查本案已辦理吊扣駕駛執照12個月），逾期則依裁
    決書處罰主文規定裁處，裁決書於97年2 月22日送達於異議
    人，異議人於97年2月25日向本所提出異議。本案緩起訴1年
    期間業已期滿，實質確定後，本所得為行政裁罰，並未違反
    行政罰法第26條「一事不二罰」之規定，本所依法裁處應無
    不合云云。
二、本件異議人聲明異議意旨略以：依據行政罰法第26條規定，
    一罪不兩罰採「先刑法後行政」，監理機關要向其收罰鍰45
    000 元，並執行吊扣（銷）駕照，顯然裁決有誤，現本人被
    緩起訴處分，並已繳納50000元，請求撤銷行政罰鍰45000元
    之處分等語。
三、按汽車駕駛人飲用酒類或其他類似物後，其吐氣所含酒精濃
    度超過每公升0.25毫克，不得駕車；駕駛汽車經測試檢定酒
    精濃度超過標準，處汽車駕駛人罰鍰1萬5千元以上6 萬元以
    下，並當場移置保管該汽車及吊扣駕駛執照1 年，因而肇事
    致人受傷者，並吊扣駕駛執照2年，道路交通安全規則第114
    條第2款、道路交通管理處罰條例第35條第1項第1 款分別定
    有明文。又按道路交通管理處罰條例所稱之汽車，包含機器
    腳踏車在內，該條例第3條第8款亦有明定。再按「違反行政
    法上義務而受罰鍰、沒入或其他種類行政罰之處罰時，適用
    本法。但其他法律有特別規定者，從其規定。」、「本法所
    稱其他種類行政罰，指下列裁罰性之不利處分：1 、限制或
    禁止行為之處分：限制或停止營業、吊扣證照... 禁止申請
    或其他限制或禁止為一定行為之處分。」、「一行為同時觸
    犯刑事法律及違反行政法上義務規定者，依刑事法律處罰之
    。但其行為應處以其他種類行政罰或得沒入之物而未經法院
    宣告沒收者，亦得裁處之。前項行為如經不起訴處分或為無
    罪、免訴、不受理、不付審理之裁判確定者，得依違反行政
    法上義務規定裁處之」，94年2月5日公布、95年2月5日施行
    之行政罰法第1條、第2條第1 款、第26條亦分別有明文規定
    。又依據行政罰法第26條之立法理由：(一)一行為同時觸犯刑
    事法律及違反行政法上義務規定時，由於刑罰與行政罰同屬
    對不法行為之制裁，而刑罰之懲罰作用較強，故依刑事法律
    處罰，即足資警惕時，實無一事二罰再處行政罰之必要。且
    刑事法律處罰，由法院依法定程序為之，較符合正當法律程
    序，應予優先適用。但「罰鍰」以外之沒入或「其他種類行
    政罰」，因兼具維護公共秩序之作用，為達行政目的，行政
    機關仍得「併予裁處」，故為第一項但書規定。(二)前述行為
    如經檢察官為不起訴處分或法院為無罪、免訴、不受理或不
    付審理（少年事件）之裁判確定，行政罰之裁處即無一事二
    罰之疑慮，故第2 項規定此時仍得依違反行政法上義務之規
    定裁處。是以上揭行政罰法中刑事法律處罰優先且不再處以
    行政秩序罰之目的，既係因為行為人已接受刑罰而足資警惕
    ，且已發生懲罰之作用，即無使行為人陷於雙重處罰之不利
    益，則關於刑事法律處罰之範圍自應採取實質認定，凡刑事
    實體法或程序法中所規定客觀上剝奪行為人生命、自由、財
    產權利，主觀上亦因制裁之嚴厲性、痛苦性，其強度足以造
    成心理強制而間接達成矯正教化目的之處遇手段，皆應納入
    其中，而不以形式上符合刑法第32條至第34條所定主刑及從
    刑種類者為限，始與法律規範之意旨相符。
四、經查：
  (一)本件異議人於前揭時、地駕駛車牌號碼JX3-220 號重機車，
    行經臺中縣沙鹿鎮鎮○路○ 段時，因「酒後駕車，經呼氣酒
    測值為0.98mg/L（超過標準0.25mg/L）」之違規，而觸犯刑
    法第185條之3之公共危險罪責，並經臺灣臺中地方法院檢察
    署檢察官以96年度速偵字第184 號為緩起訴處分，其期間自
    96年1月30日起至97年1月29日止，期滿未經撤銷而確定，受
    處分人亦已向國庫支付50000 元等情，有上開緩起訴處分書
    、臺灣臺中地方法院檢察署執行緩起訴處分命令通知書附卷
    足憑。
  (二)按依行政罰法第26條之立法理由觀之：「一行為同時觸犯刑
    事法律及違反行政法上義務規定時，由於刑罰與行政罰同屬
    對不法行為之制裁，而刑罰之懲罰作用較強，故依刑事法律
    處罰，即足資警惕時，實無為一事二罰再處行政罰之必要。
    且刑事法律處罰，由法院依法定程序為之，較符合正當法律
    程序，應予優先適用。但罰鍰以外之沒入或其他種類行政罰
    ，因兼具維護公共秩序之作用，為達行政目的，行政機關仍
    得『併與裁處』」。故在處罰目的且處罰方式相同時，若依
    刑事法律處罰，即足資警惕時，實無為一事二罰再處行政罰
    之必要。又刑事訴訟法第253條之2規定，檢察官為緩起訴處
    分，得命被告於一定期間內履行「向公庫支付一定之金額」
    ，此一命被告為金錢給付的部分，應得被告之同意。命被告
    為金錢給付部分，並得為民事強制執行名義。檢察官課被告
    以上之負擔，由於此負擔雖非「刑罰」，但性質上可謂實質
    的制裁，且造成被告權利受限制的影響。則受處分人上開違
    反刑事法律禁止規範之犯罪事實既已明確，僅因檢察官採取
    緩起訴處分之替代性刑事處遇手段，未將該案逕行起訴或聲
    請簡易判決處刑，致其後適用之刑事訴訟程序有所區別，然
    就受處分人負有支付一定金額予檢察官指定機構之義務觀察
    ，其如未在上開指定期間內確實履行義務，依刑事訴訟法第
    253條之3第1項第3款之規定，受處分人將遭受撤銷緩起訴處
    分之不利益；反之，倘其確實遵守並履行各項緩起訴條件，
    除非合於刑事訴訟法第260 條所定情形之一，否則受處分人
    即無再就同一案件遭受刑事訴追之虞。從而，受處分人已因
    上開緩起訴處分而剝奪其財產權，主觀上前揭金錢給付義務
    亦具有強制性、懲罰性，雖不若易科罰金係以支付金錢作為
    自由刑之替代，惟經由緩起訴處分條件之履行使其免於遭檢
    察官發動起訴程序，仍具有替代刑罰之效果，廣義而言，應
    屬前揭所稱之「實質刑事法律處罰」，而有行政罰法第26條
    第1項「一事不二罰」規定之適用。
  (三)法務部95年5 月25日法律字第0950700393號函雖謂：行政罰
    法第26條第2 項所稱「不起訴處分」包括「緩起訴處分」在
    內等語，惟該項乃例外得裁處行政秩序罰之補充規定，參諸
    該條文係將「不起訴處分」、「無罪」、「免訴」、「不受
    理」、「不付審理」等不能證明刑事被告犯罪或未曾使其實
    際接受刑罰之情形逐一臚列，顯然與該條第一項所指發生處
    罰競合之前提要件尚有未合，故有第2 項仍依違反行政法上
    義務規定裁處之必要。本件緩起訴處分既非不能證明行為人
    之犯罪事實，且有支付一定金額之實質處罰，自與上開行政
    罰法第26條第2 項列舉之不起訴處分等情形迥然有別，仍無
    從遽為比擬而為相同之處置。否則刑事被告如經法院循審判
    程序判處罰金或得以易科罰金之拘役或有期徒刑，均得以援
    用行政法罰第26條第1 項之規定，免於處以行政秩序罰之雙
    重不利益；至於藉由緩起訴處分而節省司法資源者，在基於
    實質懲罰目的而其財產權遭受剝奪之餘，卻仍需繳納一定金
    額之行政罰鍰，其結果勢必降低刑事被告接受緩起訴處分之
    意願，而反噬緩起訴處分替代繁複刑事審判程序之制度性機
    能。準此以言，行政罰法第26條第2 項既未將緩起訴處分列
    舉其中，本於「例外規定從嚴解釋」之法理及前揭說明，自
    不能將條文中「不起訴處分」之範圍，擴及於性質顯不相同
    之「緩起訴處分」，附此敘明。
  (四)道路交通管理處罰條例第35條所規定之裁處，含有罰鍰與吊
    扣駕照之處分，二者分屬行政罰法中之裁罰，有對於過去違
    反義務行為處罰之「秩序罰」（指罰鍰），以及對於預防將
    來再犯危險之「管制罰」（指吊扣駕照）；前者對於過去義
    務違反而為秩序罰之目的，與刑事制裁酒醉駕車所欲達到保
    護交通安全之目的相同，二者既為相同之目的，則處以較重
    之刑事制裁為已足，自無重複處罰行政罰之必要。本件異議
    人甲○○因本案另涉犯刑法第185條之3酒醉駕車之公共危險
    罪，並經臺灣臺中地方法院檢察署檢察官以96年度速偵字第
    184號為緩起訴處分，並於處分書中載明緩起訴期間為1年，
    該緩起訴處分於96年1月30日形式確定，並於97年1月29日期
    滿未經撤銷而實質確定，此有臺灣臺中地方法院檢察署檢察
    官執行緩起訴處分命令通知書等在卷可參。是本件對於性質
    相同之金錢裁罰，已依懲罰作用較強之刑事法律制裁後，原
    處分機關自不得就該同一違規事實再處以「罰鍰」之理。原
    處分就此未予詳查，遽予裁罰，尚有未洽。
五、綜上所述，原處分機關以異議人有酒精濃度超過規定標準之
    行為，依道路交通管理處罰條例第35條第1項第1款之規定裁
    處受處分人「罰鍰」45000 元，並「吊扣駕駛執照」12個月
    之處分，施以道安講習，其中裁處「罰鍰」部分，於法不合
    ，自應由本院將原處分此部分撤銷，並為不罰之諭知，以資
    適法。
據上論斷，應依道路交通管理處罰條例第87條第2 項、道路交通
案件處理辦法第20條前段，裁定如主文。
中    華    民    國    97    年    3    月     13    日
                  交通法庭    法  官  林慧英
以上正本證明與原本無異。
如不服本裁定，得於收受送達後5 日內向本院提出抗告狀（應附
繕本）。
                              書記官  廖碩薇
中    華    民    國    97    年    3    月     13    日


司法院資訊處製作；財團法人民間司法改革基金會備份。
